【裁判字號】    91,簡上,568
【裁判日期】    920305
【裁判案由】    給付租金
【裁判全文】
臺灣臺北地方法院民事判決          九十一年度簡上字第五六八號
    上  訴  人  甲○○
    訴訟代理人  黃秀珠律師
    被  上訴人  王竣民即祭祀公業王五祥管理人
    訴訟代理人  王振志律師
    複  代理人  鄭淑婉律師
右當事人間請求給付租金事件，上訴人對於中華民國九十一年六月二十日本院新店簡
易庭九十一年度店簡字第一八三號第一審判決提起上訴，本院判決如左：
    主    文
上訴及返還因假執行所為給付之訴均駁回。
第二審及返還因假執行所為給付之訴訴訟費用均由上訴人負擔。
    事    實
甲、上訴人方面：
一、聲明：
（一）原判決廢棄。
（二）被上訴人在第一審之訴駁回。
（三）被上訴人應給付上訴人新台幣（下同）十九萬元及自民國九十一年九月十二日
      起至清償日止按年息百分之五計算之利息。
二、陳述：除與原審判決書所載者相同茲予引用外，補稱：
（一）上訴人並非當然概括繼受前手楊志強與被上訴人於七十八年二月十八日所訂立
      之租賃契約：
  １、楊志強在本院八十一年度店簡民簡字第四二一號給付租金事件中，已明確主張
      系爭租賃契約非其親筆簽名，為代書顏良安於辦理房屋過戶時，將楊志強留存
      於代書顏良安之保管印章，未經授權擅自挪用代為簽訂系爭租賃契約，所以租
      賃契約並非真正，而代書顏良安於八十二年二月二日亦到庭具結證實，本件被
      上訴人據以請求租金之系爭土地租賃契約書，並未經楊志強本人同意，對楊志
      強本人自不生拘束之效力。且按一般民間買賣房地產之交易習慣，買賣雙方均
      會委託同一代書辦理有關過戶事宜，然亦僅止於辦理過戶事宜，惟本件系爭租
      賃契約書，既為一新法律關係之創設，一般均由當事人自行簽署，要無委由辦
      理過戶代書為之之理，況顏良安代書於系爭租賃契約訂定之法律行為，為雙方
      代理（代理雙方用印），依民法第一百零六條之規定：「代理人，非經本人許
      諾，不得既為第三人之代理人，而為本人與第三人之法律行為」，準此，本件
      租賃契約並非真正，自不得拘束上訴人前手楊志強，要之，更不得謂上訴人須
      繼受對上訴人前手楊志強不生效力之租賃契約書。
  ２、上訴人對於楊志強究竟有無與被上訴人簽訂土地租賃契約乙節，並不知情，且
      縱使原審採認楊志強與被上訴人間訂有土地租賃契約，但此為一債權契約，依
      債權契約僅具對人之效力，即只有該債權契約之立約當事人楊志強與被上訴人
      間，始受該契約之拘束，申言之，楊志強與被上訴人間關於土地租賃契約所訂
      之租金繳納方式「每年每坪依該地號申報地價百分之七計算地租，於當年七月
      十五日乙次付清，如地價變更，按照地價變更後之前開此率收受租金」之約定
      ，對上訴人不生效力。
（二）民法第四百二十六條之一規定：「租用基地建築房屋，承租人房屋所有權移轉
      時，其基地租賃契約，對房屋受讓人，仍繼續存在。」。惟查，上開法律係於
      八十九年五月五日始修正施行，依民法債編施行法第一條：「民法債編施行前
      發生之債，除本施行法有特別規定外，不適用民法債編之規定；其在修正施行
      前發生者，除本施行法有特別規定外，亦不適用修正施行後之規定。」即法律
      不溯及既往原則之規定，依法律不溯及既往原則，於八十九年五月五日之前所
      發生之事實並無該條文之適用。本件被上訴人提出楊志強與被上訴人所訂立之
      租賃契約，係於七十八年發生，而上訴人於八十七年八月間自前手楊志強受讓
      房屋並辦妥地上權登記，自無修正後民法第四百二十六條之一之適用（按民法
      債編施行法並未特別規定該修正條文得溯及既往）。
（三）最高法院四十八年台上第二二七號判例意旨已經最高法院九十一年度第十三次
      民庭會議決議不再援用，是被上訴人據此所為之租金請求，並無理由。又最高
      法院四十八年台上字第二二七號判決雖謂「租地建屋之契約如無相反之特約，
      自可推定出租人於立約時，即已同意租賃權得隨房屋而為移轉，故承租人將房
      屋所有權讓與第三人時，應認為其對基地出租人仍有租賃關係存在。」，惟探
      究上開判決係針對「租地建屋之承租人將房屋所有權轉讓第三人，出租人乃訴
      請該第三人拆屋還地，因為該第三人並未設定地上權，又未與出租人另行訂立
      租約，在此情形下是否屬無合法占有土地之權源而應負拆屋還地之義務？或應
      認定該第三人得行使主張承受前手之租賃權，而認定其與基地所有人間有租賃
      關係存在，而免於拆屋還地？」之基本事實及紛爭而為之法律意見。因此，對
      於受讓房屋所有權之後手在土地上已有地上權之登記，其房屋坐落於基地上本
      有有合法之權源，實無適用上開最高法院判決，再以推定其前手與出租人之租
      賃契約是否移轉與該後手之必要，否則將產生後手必須強迫接受在地上權物權
      關係上，再與地主合併成立租賃債權關係，而徒增法律關係之複雜，亦有違契
      約自由原則。再者，依該判決意旨所載「租地建屋之契約如無相反之特約，自
      可推定出租人於立約時，即已同意租賃權『得』隨房屋而為移轉．．．．」，
      亦可證明該判決係謂受讓房屋所有權之後手有權選擇是否主張承受前手之租賃
      權，而非謂房屋一有移轉，前手與出租人之租賃權即當然「應」移轉給後手。
      是以上訴人在系爭土地上既享有地上權，亦未曾同意承受楊志強之土地租賃契
      約，實無上開最高法院四十八年台上字第二二七號判決之適用。
（四）最高法院四十八年台上第二二七號判決所言「基地租賃之租賃權隨同房屋移轉
      」，遍查當時民事法律及該案當事人間之約定，並未就此有所規範，故該判決
      係就未規範之事項另行賦予法律效果，本質上為法律創設即學說所稱之「法官
      造法」，是依民法第一條規定以「法理」補充法律，為促進法律進步所必須。
      然查，「法官造法」既為法律之創設及補充，必以紛爭事實當事人未有約定且
      法律亦未加以規定為前提，倘紛爭事實當事人間有約定或法律有規定，則逕依
      約定或規定審判即可，無須亦不能由法官自行創設法律關係，否則即違反「法
      官依據法律審判」及「私法自治原則」。經查，本件兩造間已有地上權之登記
      ，與最高法院四十八年台上第二二七號判決之當事人間無任何法律關係之情形
      不同，是據上開所述，無須亦不能擬制兩造間有租賃關係之存在；甚者，若強
      迫另行擬制兩造間有租賃關係，不但與兩造間之地上權設定不符、產生矛盾，
      亦嚴重違反「法官造法」之運用及私法自治之原則。
（五）最高法院四十八年台上第二二七號判決擬制「基地租賃之租賃權隨同房屋移轉
      」之理由，係基於安定社會經濟、促進土地之利用及使基地租賃權物化以保護
      經濟上弱勢之承租人，故擬制基地租賃關係隨同基地上房屋移轉至房屋買受人
      ，否則基於債之相對性，實無令未定租約之基地上房屋買受人，強迫繼受他人
      契約之理。然查本件情形，上訴人等於系爭土地上有地上權，並未有拆屋還地
      之疑慮，是前揭判例安定社會經濟，促進土地利用及保護承租人之目的均不存
      在，自無適用上開判決或立法意旨而擬制兩造間有租賃關係之理。
（六）系爭土地文山區○○段○○段第五○地號土地為被上訴人所有，於民國五十四
      年間訴外人朱浦堂曾與被上訴人訂立一租地建屋之基地租賃契約，此有被上訴
      人出立之土地使用權證明書係為了使朱浦堂取得營造執照用以在基地上建築房
      屋可稽，嗣朱浦堂依土地法第一百零二條向出租人即被上訴人請求辦理地上權
      登記，被上訴人遂於五十九年十月九日為朱浦堂設定地上權，雙方約定地租為
      「每年每坪蓬萊稻穀六台斤」。要之，朱浦堂當年與被上訴人所訂立之租賃契
      約始為土地法第一百零二條及現行民法第四百二十六條之一所謂之「基地租賃
      契約」，至於上訴人前手楊志強縱與被上訴人嗣後於七十八年間另訂有土地租
      賃契約，因當時系爭房屋早已建築完成並設定地上權完畢，並非前述法律所謂
      之租地建物契約甚明。倘若楊志強與被上訴人於地上權設定後，始與被上訴人
      簽訂有土地租賃契約，亦係基於私法自治之原則，存在並拘束於楊志強與被上
      訴人之間，與上訴人無關，亦不生繼受之問題。
（七）民事訴訟法第四百條第一項規定確定判決之既判力，僅於判決主文所判斷之訴
      訟標的，始可發生。若訴訟標的以外之事項，縱令與為訴訟標的之法律關係有
      影響，因而於判決理由中對之有所判斷，尚不能因該判決已經確定而認此項判
      斷有既判力。是兩造於本院八十九年簡上字第一四九號之確定判決，其中判決
      理由中之判斷，僅生個案拘束之效力，對本案不生既判力。本院八十九年簡上
      字第一四九號給付租金確定判決，其判決理由為「租地建屋之契約如無相反之
      特約，自可推定出租出租人於立約時即已同意租賃權得隨房屋而為移轉，故承
      租人將房屋所有權讓讓與第三人時，應認其對於基地出租人仍有租賃關係之存
      在，所謂相反之特約，係指禁止轉讓基地上所建房屋之特約而言。最高法院四
      十八年度台上字第二二七號判例可資參照。經查，被上訴人自承向訴外人楊志
      強購買系爭土地上之建物並受讓地上權，則被上訴人雖未與祭祀公業王五祥簽
      訂租賃契約，然被上訴人既未能證明楊志強與祭祀公業王五祥間有何相反之特
      約，揆諸上開判例之旨，應認被上訴人就系爭土地，與祭祀公業王五祥有租賃
      關係存在」，是依該判決可知，該案承審法官判決理由中之判斷，僅係表明其
      法律見解，認為應適用最高法院四十八年度台上字第二二七號判例來解釋當事
      人間關係。惟所謂「爭點效」理論，應係指前訴訟中訴訟標的以外之「事實上
      」爭點，對他訴訟不得為此相反之主張，以符誠信原則，故法官依職權「適用
      法律」本與爭點效有否迥然不同，本件無適用爭點效理論之餘地。蓋法官依據
      法律獨立審判，不受任何干涉，本為憲法第八十條所明訂，各法官間本得依據
      獨立判斷之結果而裁判，在考量裁判先例時，應即就現存之事實與判例之事實
      是否相符而進行判斷。
（八）倘若楊志強與被上訴人之租約為真正，且上訴人應繼受楊志強與被上訴人之租
      賃關係，但依據「物權效力優於債效力」之「物權優先性」之法理，本件在同
      一土地上同時存在有地上權及租賃權，在兩者並存時期應優先適用地上權之法
      律關係，在地上權消滅後，始依據租賃關係主張權利義務，此與最高法院六十
      四年度第五次民庭庭推總會決議之見解：「．．．本件地上權消滅後，某甲仍
      可本於原租賃契約主張權利．．．。」亦無不同。
（九）被上訴人已依原審判決向本院執行處聲請假執行，上訴人於九十一年九月十二
      日向本院執行處提出給付十九萬元，是依據民事訴訟法第三百九十五條第二項
      之規定，請求於原審本案判決或假執行之宣告有一被廢棄或變更時，命被上訴
      人返還上訴人因假執行所為之給付，即如上訴聲明第三項所載。
三、證據：
    除援用原審之立證方法，補提出土地使用權同意書、土地登記謄本、本院八十一
    年度簡上字第二八七訴理由狀。
乙、被上訴人方面：
一、聲明：
    上訴駁回。
二、陳述：除與原審判決書所載者相同茲予引用外，補稱：
（一）按「為訴訟標的之法律關係，於確定之終局判決中已經裁判者，就該法律關係
      既有既判力，當事人雖僅於新訴訟用作攻擊防禦方法，法院亦不得為反於確定
      判決意旨之裁判。」、「訴訟標的之法律關係，於確定終局判決中經裁判者，
      當事人之一造以該確定判決之結果為基礎，於新訴訟用作攻擊防禦方法時，他
      造應受其既判力之具拘束，不得以該確定判決言詞辯論終結前，所提出或得提
      出而未提出之其他攻擊防禦方法為與該確定判決意旨相反之主張。」；又按「
      法院於確定判決理由中，就訴訟標的以外當事人主張之重要爭點，本於當事人
      辯論之結果，已為判斷時，除有顯然違背法令之情形，．．．應解為在同一當
      事人就與該重要爭點有關所提起之他訴訟，法院及當事人對該重要爭點之法律
      關係，皆不得任作相反之判斷或主張，以符民事訴訟上之誠信原則。」。被上
      訴人請求上訴人給付八十七年至八十八年地租部分，業經本院八十九年簡上字
      第一四九號判決確定，故上訴人自應受該確定判決之拘束，而不得為相反之主
      張。
（二）上訴人前手楊志強與被上訴人所簽訂之土地租賃契約書即揭示：「立租賃契約
      書人‧‧‧關於設定地上權土地之租賃事宜，」，又第三條亦已明載：「租賃
      目的：以供建築房屋之用。」，是本件系爭土地顯屬租地建築情形，與最高法
      院四十八年度台上字第二二七號判例所指事實並無二致。再者「地上權之登記
      ，不過加強租賃關係，二者自可並存」，是上訴人取得系爭土地地上權外亦應
      繼受其前手楊志強與被上訴人公業之租約關係，此徵之系爭土地租約第六條即
      約定：「乙方（即承租人）擬將承租地讓與第三人，以原承租條件履行應負之
      義務時，甲方（即出租人）不得拒絕，‧‧，讓與時，乙方應負責該受讓人與
      甲方簽訂新約，否則，以違約論。」，上訴人主張本件不適用最高法院四十八
      年度台上字第二二七號判例事實，實無可採。
三、證據：援用原審之立證方法。
丙、本院依職權調閱本院八十九年度簡上字第一四九號卷。
    理    由
一、被上訴人起訴主張：上訴人之前手楊志強向被上訴人承租坐落於台北市○○區○
    ○段五○地號土地，並有地上權之設定，約定每年每坪依該地號申報地價百分之
    七計算地租，於當年七月十五日一次付清，如地價有變更按照地價變更後之前開
    比例收受租金，上訴人於八十七年間向楊志強購買房屋，同時繼受楊志強與被上
    訴人前開租約，而上訴人應依系爭租約給付八十七年至八十八年之租金，已經本
    院八十九年度簡上字第一四九號判決確定。上訴人又積欠被上訴人自八十九年至
    九十年之租金計十七萬零七百十五元，爰依租賃之法律關係，求為判決上訴人給
    付上款及其中八萬三千四百十六元自八十九年七月十七日起，另八萬七千二百九
    十九元自八十九年七月十六日起，均自清償日止，按週年利率百分之五計算之利
    息等語。
二、上訴人則以：上訴人自楊志強受讓房屋之所有權及系爭土地之地上權，依地上權
    地租之約定，被上訴人僅得請求按登記現況每坪蓬萊稻谷六台斤給付租金；雖被
    上訴人曾與楊志強訂立系爭土地租賃契約，將土地租金更改為每年按申報地價總
    值百分之七計算，惟該租賃契約並非真正，且該契約僅具有債權效力，不能對抗
    上訴人，上訴人並未繼受被上訴人與楊志強間之租賃關係，本院前開確定判決，
    於理由中就系爭事實所為之法律適用，並無既判力。上訴人既未曾同意調整地上
    權之地租，被上訴人無權片面調整地租，並依調整後之地租，請求上訴人給付租
    金；又被上訴人已依原判決聲請假執行，上訴人並於九十一年九月十二日向本院
    執行處提出清償十九萬元，故被上訴人之請求如經廢棄，應命被上訴人返還上訴
    人所為之給付十九萬元及法定遲延利息等語，資為抗辯。
三、被上訴人主張楊志強向其承租系爭土地，約定租金每年每坪依該地號申報地價百
    分之七計算地租，並設定地上權，業據提出租賃契約、土地登記謄本為證；而楊
    志強與被上訴人簽訂之租約，應由上訴人繼受，已經本院八十九年簡上字第一四
    九號確定判決確定等情，亦有本院前開卷宗可參。本件兩造所爭執者在於：上訴
    人應否繼受楊志強與被上訴人間之租賃契約，本院是否受前開確定判決之拘束？
    本件可否適用最高法院四十八年台上字第二二八號判例或民法第四百二十六條之
    一之規定？
四、按民事訴訟法第四百條第一項規定確定判決之既判力，惟於判決主文所判斷之訴
    訟標的，始可發生。若訴訟標的以外之事項，縱令與為訴訟標的之法律關係有影
    響，因而於判決理由中對之有所判斷，除同條第二項所定情形外，尚不能因該判
    決已經確定而認此項判斷有既判力。（最高法院七十三年台上字第三二九二號判
    例參照）。而所謂「爭點效」理論，係指前訴訟中訴訟標的以外之「事實上」爭
    點，對他訴訟不得為此相反之主張，以符誠信原則，故法官依職權「適用法律」
    與爭點效有否，迥然不同。經查，本院八十九年度簡上字第一四九號給付租金確
    定判決，其訴訟標的為被上訴人對上訴人自八十七年至八十八年七月十六日之租
    金請求權，而本件係八十九年至九十年七月十六日止之租金，其訴訟標的不同，
    故本件判決不受前開判決之拘束；至於前開判決理由四（一）有關：「租地建屋
    之契約如無相反之特約，自可推定出租人於立約時即已同意租賃權得隨房屋而為
    移轉，故承租人將房屋所有權讓讓與第三人時，應認其對於基地出租人仍有租賃
    關係之存在，所謂相反之特約，係指禁止轉讓基地上所建房屋之特約而言。．．
    ．，被上訴人自承向訴外人楊志強購買系爭土地上之建物並受讓地上權，則被上
    訴人雖未與祭祀公業王五祥簽訂租賃契約，然被上訴人既未能證明楊志強與祭祀
    公業王五祥間有何相反之特約，揆諸上開判例之旨，應認被上訴人就系爭土地，
    與祭祀公業王五祥有租賃關係存在」等語，乃法官對於被上訴人與楊志強間租賃
    關係應否由上訴人繼受之法律見解，並非事實之認定，故亦無爭點效理論之適用
    ，本院對於上訴人應否繼受楊志強與被上訴人之租約，及本件有無民法第四百二
    十六條之一之適用，自得本於調查證據之結果而為認定，不受前開判決之拘束。
五、又租用基地建築房屋，應由出租人與承租人於契約訂立後二個月內，聲請該管直
    轄市或縣（市）地政機關為地上權之登記，為土地法第一百零二條所明定。土地
    法明文「基地租用」，而其規定內容亦均以租賃契約關係為中心，故承租人於為
    地上權之登記後，其與出租人間之法律關係，應仍為租賃關係；而法律為保護基
    地承租人之地位，故規定承租人可為地上權之登記，以適用民法地上權之規定，
    加強其租賃效力，並未因而改變其與出租人間之租賃關係。否則若可依當事人之
    意思而只認為係地上權關係，而不復有租賃關係時，則民法地上權之規定固可適
    用，但土地法特別保護基地租賃關係之規定，反而不得適用，顯失土地法特別保
    護承租人之立法意旨。經查，訴外人朱浦堂於五十四年間與被上訴人訂定系爭土
    地之基地建屋租賃契約，約定地租為年租按每坪蓬萊谷六台斤按當年七月一日依
    時價折合現款，嗣朱浦堂與被上訴人於五十九年十月九日依土地法第一百零二條
    辦理系爭土地之地上權登記等情，有土地登記謄本可參，且為兩造所不爭執，故
    朱浦堂係向被上訴人承租系爭土地建築房屋之事實，應堪認定，朱浦堂與被上訴
    人間對於系爭土地之關係仍為租賃關係，其地上權之登記，僅係為加強租賃之效
    力。
六、再租地建屋之契約如無相反之特約，自可推定出租人於立約時即已同意租賃權得
    隨房屋而為移轉，故承租人將房屋所有權讓與第三人時，應認其對於基地出租人
    仍有租賃關係之存在，所謂相反之特約，係指禁止轉讓基地上所建房屋之特約而
    言（最高法院四十八年台上字第二二七號判例參照，前開判例雖經最高法院於九
    十一年十一月十五日公告不再援用，惟該判例不再援用之理由係因民法第四百二
    十六條之一已有明文，而本件事實發生於民法債篇修正前，因該規定並無溯及既
    往之效力，故本件仍得援引該判例作為有無適用之依據）。查朱浦堂於租賃系爭
    土地後，於系爭土地建屋出售，上訴人之前手楊志強嗣經輾轉自其外祖父處購得
    房屋之所有權，此有本院八十九年簡上字第一四九號判決理由四（二）足參，依
    前開規定，楊志強仍應繼受被上訴人與朱浦強之租賃契約，而楊志強於繼受前開
    租約後，復於七十八年二月二十八日與被上訴人簽訂系爭土地租賃契約，約定租
    金每年每坪依該地號申報地價百分之七計算地租，於當年七月十五日乙次付清，
    此有租賃契約書在卷可參，其給付租金之數額及方式與其前手與被上訴人簽訂之
    基地租約內容不同，顯然係有合意變更基地租賃租金之意思。雖上訴人否認楊志
    強與被上訴人間系爭租約之真正，惟該租約已經本院八十二年度簡上字第二八七
    號判決確認真正等情，為兩造所不爭執，則上訴人再否認前開租約之真正，洵無
    理由。從而，上訴人因買賣關係自楊志強處取得房屋所有權，並轉讓系爭土地之
    地上權登記，依前開規定，楊志強與被上訴人更新後之基地租賃契約，仍繼續存
    在於上訴人與被上訴人間，而基地承租人為地上權登記後，與出租人間之法律關
    係仍為租賃關係，已如前述，則被上訴人主張上訴人應繼受楊志強與被上訴人於
    七十八年二月二十八日更新後之基地租賃契約，請求上訴人給付十七萬零七百十
    五元及其中八萬三千四百十六元自八十九年七月十六日起，另八萬七千二百九十
    九元自九十年七月十六日起至清償日止，按週年利率百分之五計算之利息，為有
    理由，應予准許；原審為上訴人敗訴之判決，並無違誤，上訴意旨猶執陳詞指摘
    原判決不當，求予廢棄改判，並無理由，應予駁回；又民事訴訟法第三百九十五
    條第二項規定，係以法院廢棄或變更宣告假執行之本案判決為要件，本院就宣告
    假執行之本案部分為上訴人敗訴之判決，則上訴人返還因假執行所為給付之聲明
    ，即失所附麗，應併予駁回。
七、據上論結，本件上訴為無理由，依民事訴訟法第四百三十六條之一第三項、第四
    百四十九條第一項、第七十八條，判決如主文。
中      華      民      國    九十二    年      三      月      五      日
                                            民事第五庭審判長法官  吳青蓉
                                                            法官  周美雲
                                                            法官  吳素勤
不得上訴
中      華      民      國    九十二    年      二      月    二十七    日
~B法院書記官  曾寶生


司法院資訊處製作；財團法人民間司法改革基金會備份。
